【裁判字號】    96,建,80
【裁判日期】    971223
【裁判案由】    給付工程款
【裁判全文】
臺灣板橋地方法院民事判決                96年度建字第80號
原      告  楊明江即總體電器五金行
訴訟代理人  王嘉斌律師
            周福珊律師
            賴玉梅律師
被      告  景徽企業有限公司
法定代理人  甲○○
訴訟代理人  林衍鋒律師
複代理人    丙○○
上列當事人間請求給付工程款事件，經本院於民國97年11月25日
言詞辯論終結，判決如下：
    主  文
原告之訴及假執行之聲請均駁回。
訴訟費用由原告負擔。
    事實及理由
一、原告起訴主張：
  (一)原告於民國95年9 月28日承攬被告之遠雄大學風呂B2F 湯屋
    溫泉配管工程，後因故追加工程，原告亦完成後續追加之工
    程。因而開立發票號碼為:TU00000000 、TU00000000、TU00
    000000、TU00000000等4 張發票予被告，合計工程款為新臺
    幣（下同）106627元。另原告於96年3 月20日亦與被告簽訂
    合約書，承攬遠雄大學劍橋B2機電工程，其中合約付款辦法
    載明：「依完成數量付款」，並於每月15日放款50% 之現金
    票及50% 之60日期票，然原告於96年6 月30日提出6 月份之
    請款單，上並附完工明細及編號UU00000000號之發票，依約
    向被告請領當月之完工款。渠料，被告竟未依約於96年7 月
    15日依前揭之約定給付工程款，嗣於96年7 月24日被告委託
    廣和國際法律事務所以（96）廣鋒律字第96072401號函通知
    原告追加之遠雄大學風呂B2F 溫泉配管工程有瑕疵，而遠雄
    大學劍橋B2機電工程96年6 月份之工程原告未附完工照片等
    理由而不付款云云，然追加之遠雄大學風呂B2F 渴屋溫泉配
    管工程之工程款、原告早於96年5 月21日即請款，若該工程
    有瑕疵者，被告自應從速檢查並即通知，何以拖至96年7 月
    24日方為通知？而遠雄大學劍橋B2機電工程96年6 月份之完
    工照片，原告亦已依其指示給付照片，然卻未獲被告給付工
    程款，原告不得已於96年8 月24日委託和信法律事務所以96
    和信律字第96082401號函通知被告7 日內給付工程款，然亦
    未獲被告置理。
  (二)按民法第490 條第1 項規定: 「稱承攬者，謂當事人約定，
    一方為他方完成一定之工作，他方俟工作完成給付報酬之契
    約。」、同法第505 條第1 項規定: 「報酬，應於工作交付
    時給付之。……」，則原告與被告間之「遠雄大學風呂B2F
    湯屋溫泉配管工程追加工程」部分，原告已完工交付予被告
    ，並於96年5 月21日寄予被告發票請求付款，然均未獲被告
    付款。次按原告與被告所簽定之「遠雄大學劍橋B2機電工程
    」合約書付款辦法載明: 「依完成數量付款」，約定於每月
    15日放款50% 之現金票及50% 之60日期票，然原告依約於96
    年6 月30日完成當月之工程，並向被告請領當月之工程款，
    然被告卻於96年7 月15日未依約給付96年6 月份之工程款。
    為此提出本訴訟，請求被告給付前揭2 項工程之工程款合計
    共606627元。
  (三)對被告抗辯之陳述：
  1.被告抗辯原告所施作之大學風呂工程有諸多瑕疵，故原告所
    施作之此部分工程為瑕疵修補，而非追加工程款云云。然查
    ，依被證二、三、四、五左上角「案名」部分，明載「風呂
    『追加』工程款」、「中控室配電箱移按裝」、「風呂B3F
    女湯『追加』工程」、「風呂『追加』工程水機房」等工程
    ，顯見本件請款10 6627 元係為追加工程無誤，且被證二、
    三、四、五提出之日期均為96年3 月25日至同年4 月30日（
    詳見被證二至五左下角)， 若被告主張該等工程並非追加工
    程，而為瑕疵修補者。自可於接獲報價單時即對原告表明或
    要求更正，何以待原告完工且提出本件訴訟時，方提出此抗
    辯，更足見被告所辯不實，且若被告所稱本工程為瑕疵修補
    云云，原告當不會提出此報價單，更顯見被告所稱為其臨訟
    之詞，不足為信，甚且被告亦已收受原告所提出以為請款之
    統一發票，若被告認該等請款不實，該工程其無須付款者，
    何以不將該些發票退回，反而據以向稅捐機關報稅？且在原
    告對被告提出訴訟後，為合理伊不付款之情事、而於96年10
    份方寄送「營業人銷貨退回進貨退出或折讓證明單」？若真
    如被告所稱未與原告成立契約者，被告當不承認原告施作之
    工程，自須將原證一之發票退回，何以該發票竟持向國稅局
    報稅，再以營業人銷貨退回進貨退出或折讓證明單退予原告
    ？ 顯見被告所辯顯屬不實。
  2.有關大學劍橋工程部分：
  (1)被告抗辯原告96年6 月份之請款並無檢附照片、施工明細、
    數量、規格、施工進度比例，以供其現場估算驗收；另被告
    主張原告僅施作工程進度達46% 而已，竟已請領達75% （不
    包含6 月份之請款）之工程款，足見原告之請款相對應之工
    程並未完成云云。然查，依雙方所簽定之系爭大學劍橋工程
    契約關於付款辦法之約定，原告係每月向被告依完成數量請
    款，被告係於次月15日以現金票及60天期票付款，而系爭工
    程為原告96年6 月份之請款，致發生爭議，換言之，原告96
    年5 月份前施作之工程及請款，被告均認無問題並依約付款
    ，則96年5 月前原告施作之工程進度為何，被告亦已依該進
    度付款，不可能存在被告僅施工約略為64% 之工程，原告已
    請款75% 之情形云云，況被告前於96年10月14日之答辯暨調
    查證據狀稱原告完成之工程進度為50% -60%，現又稱原告完
    成之工程進度為64% ，則究竟原告完成之進度為何，被告竟
    前後說詞不一，且任由其單方面任意認定，若原告96年6 月
    前未完成75% 之工程者，何以被告在現場估算驗收後，邀願
    給付75% 之工程款（96年6 月前之付款）顯見被告之所稱，
    為其不願付款之狡辯之詞，顯無足採。又按雙方簽訂之系爭
    大學劍橋工程契約付款辦法第1 條僅約定「依完成數量付款
    」，並未約定原告須提出照片、施工明細、施工進度比例等
    文件，況被告亦在現場有派駐工地主任，隨時可予以監督是
    否有完成請款之項目，且96年3 、4 、5 月原告之請款亦未
    檢附前揭之文件，而係由被告派人查驗原告當月施作之進度
    即為付款，顯見依雙方3 、4 。5 月之付款方式，並不須檢
    附照片、施工明細、施工進度比例等文件，故被告以原告6
    月之請款未檢附前揭之文件而不付款，顯為其狡辯之詞
  (2)原告請款之原證3 大學劍橋工程已完工且無瑕：依原證3 之
    請款單所載96年6 月請款共計3 項，其中第1 項部分之請款
    為「B2F 廣播、消防照明、指示燈設備施作完成」，此部分
    原告係負責出線部分，即在管路上留下欲安裝設備時之線路
    ，以便將來負責安裝之人員安裝設備，而非負責安裝廣播、
    消防照明、指示燈等設備，而此部分原告已依約安裝完成，
    詳如原證13照片。而依證人乙○○證稱：配管拉線是有做很
    多，我們進去的時候……」（詳見鈞院96年12月6 日筆錄第
    4 頁），顯見前揭工程之拉線部分亦已完成；第2 項部分之
    請款為「B3 FSPA 區污水、廢水、水管、吊管施作完成」，
    此部分原告業已完工，詳如原證14照片所示；第3 項部分之
    請款為：「B2FSPA全區天花板、電燈、配管、拉線、結線施
    作完成」，詳如原證15照片所示。另據證人乙○○於鈞院96
    年12月6 日庭訊時證稱：「配管拉線是有做很多，我們進去
    的時候，配電還沒有上去，所以我無法認定，電燈是在10月
    份才開始裝的。」等語，查大學劍橋之配電工程係百總工程
    股份有限公司所施作，電燈之裝設亦非原告負責施作，而證
    人證稱者，好似「原告」很多工程未完成，實則原告負責關
    於管線之部分係拉線、接線之工程，此部分據證人所稱「是
    有做很多」，顯見原告原證三請款第3 項之請款: 「全區天
    花板、電燈、配管、拉線、結線施作完成」係屬有據。又依
    證人許庭楨於鈞院97年1 月28日庭訊時證稱原告請款之第1
    項消防照明、廣播之出線部分已完成，原告請款第2 項部分
    「第二項部分，地下2 樓排水在地下3 樓施作吊管，除了透
    氣口清潔口未安裝外其餘都做好了」、「我的出工是到6月
    29日，退場時大部分都已完成。」等語。顯見原告據以請款
    之原證三工程均已完工。原告為完成前3 項工程，進料部分
    已花費169887元，而施作人員之工資亦支出252700元，原告
    之成本即花費422587元，從而96年6 月份之工程款原告請領
    之金額為50萬元。
  (3)據原告96年9 月「營業人銷售額與稅額」申報相關資料，其
    中依該月申報之明細表所示，按明細表右上方之「發票前六
    位號碼」欄記載為「UU388452」，加以明細表左方「未二位
    號碼」欄，其中「50」即為原證4 發票號碼「UU00000000」
    之發票，顯見被告已將原告開立之原證4 即系爭工程之發票
    據以向國稅局報稅，另在原告持原證4 之發票向被告請領大
    學劍橋6 月份之款項時，若被告主張6 月份系爭工程並未完
    成云云，自不能將前揭發票持以報稅，然被告竟將該發票持
    以報稅，讓原告須繳付稅金，顯見被告亦認為系爭工程已完
    工。
  (四)並聲明：1.被告應給付原告606627元，及自起訴狀繕本送達
    之翌日起算至清償日上，按年利率5%計算之利息；2.原告願
    供擔保，請准宣告假執行。
二、被告則以：
  (一)原告未舉證證明兩造就「大學風呂」工程有追加工程及工程
    款為106627元達成合意之事實：
  1.原告主張就「大學風呂」工程有追加工程，訴請被告給付追
    加工程款106627元，被告慎重否認其真正：
  (1)原告歷來承攬被告所發包之「大學風呂」B2F 湯屋溫泉配管
    等8 次工程，只有工程施作、追加報價單，且8 次報價單均
    經被告議價後，由負責人甲○○簽名以表示合致同意（詳被
    證一之1 、被證一之2 、被證一之3 、被證一之4 、被證一
    之5 、被證一之6 、被證一之7 、被證一之8） ，足徵兩造
    間承攬、追加報價等程序，均須被告議價併簽名同意，始生
    拘束效力。
  (2)證人戊○○於鈞院97年6 月5 日言詞辯論時證稱：「（問：
    是否曾在三峽大學風呂或是大學劍橋工作？）是大學劍橋，
    擔任監造協調工作」、「（問：是否瞭解大學風呂？）不清
    楚」等語，原告卻訛稱：「查被告主張原告向其請款之『大
    學風呂』B2F 工程款106627元，係屬非經伊同意所額外追加
    之工程費用，應係原告修補原有工程瑕疵所生之費用云云，
    然此部分追加之工程係被告派駐現場之工地主任戊○○要求
    ，並經原告提出報價單，被告工地主任戊○○既是被告現場
    之工地主任，即為被告之代理人，被告誑稱未與原告就追加
    工程部分成立契約，顯屬卸責之詞」云云，相互矛盾，足徵
    原告意圖誤導鈞院心證方向，張冠李戴，指鹿為馬，昭然若
    揭。
  (3)原告施作系爭工程既有瑕疵，經被告通知後，本有義務進場
    修繕，詎原告竟前後傳真「追加工程」報價單與被告，顯與
    事實相悖，為此，被告除未依往常合作慣例，由負責人甲○○議價併簽名確認以同意追加工程，更被告始終未曾回傳上
    揭「追加工程」報價單與原告（詳被證2 、被證3 、被證4
    、被證五），為此，何來所謂「大學風呂」追加工程業經兩
    造合意成立？何來所謂追加工程106627元業經兩造議價成立
    ？進步言之，所謂「追加工程」既未經被告負責人甲○○議
    價併簽名確認以同意追加工程，原告本得拒絕進場施作，為
    何原告甘冒「邇後無法領取工程款項」風險，猶仍願意進場
    施作相關工程？不無可議，足徵原告明知所謂「追加工程」
    報價單所對應工程（詳被證2 、被證3 、被證4 、被證5）
    ，純係瑕疵修繕工程，而非伊所訛稱「追加工程」。茲詳細
    說明如下：原證1 所示統一發票編號1 上載：「品名：
    ABS 管料配件」、「銷售額總計：3 萬3905元」﹝詳原證一
    ，第1 頁﹞，對應工程應為：「冷熱龍頭安裝、泡腳池管路
    修繕、改工費、ABS 2 、ABS 管料配件、PVC 、PVC 管料配
    件」（詳被證2） ，其中，冷熱龍頭安裝部份，本是原告施
    作冷熱水龍頭等工程（被證1 之7 ，第1 、2 、3 項工程）
    ，因原來配管錯誤致水龍頭100%漏水致無法通過驗收，經被
    告通知修繕，原告方重行安裝冷熱龍頭及相關周邊耗材等瑕
    疵修補工程，絕非另一追加工程，彰彰明甚；又所謂泡腳池
    管路修繕、改工費、ABS 2 、ABS 管料配件、PVC 、PVC 管
    料配件等工程施作（詳被證2） ，本是原告原來施作男女湯
    地排、泳池旁洗孔之泡腳池等排水工程（詳被證1 之8 ，第
    6 、8 、9 、10項工程），因配管錯誤導致漏水致無法通過
    驗收，經被告通知修繕，原告重新配管施作等瑕疵修繕工程
    ，足徵原告以另一追加工程名義訴請被告景徽公司給付工程
    款，顯無理由。原證1 所示統一發票編號2 上載：「品名
    ：被覆鐵浪管」、「銷售額總計：1 萬9761元」? 詳原證一
    ，第2 頁﹞，對應工程應為：「士林NS100AT3P 、22"600V
    電線、1"被覆鐵浪管、工程雜項五金另料、移裝工資」﹝詳
    被證三﹞，惟上揭應對工程本是原告原追加施作水機房配電
    箱等施作工程（詳被證1 之6 ，第1 、2 、3 、4 項工程）
    ，因原告誤接控制線路，致業主無法驗收通過，經被告通知
    修繕，原告方重行修繕施作，絕非另一追加工程，足徵原告
    以另一追加工程名義訴請被告給付工程款，顯無理由。原
    證1 所示統一發票編號3 上載：「品名：冷熱龍頭開關」、
    「銷售額總計：2 萬4606元」（詳原證1 ，第2 頁），對應
    工程應為：「冷熱龍頭安裝、冷熱龍頭S 開關、女湯沐浴間
    給、排水管施作安裝、B3F 排水管施作、安裝」等工程施作
    （詳被證4） ，其中，女湯沐浴間給、排水管施作安裝、B3
    F 排水管施作安裝部份，本是原告施作女湯沐浴間給、排水
    等工程（詳被證1 之3 ，第6 、7 、8 、9 項工程），瑕疵
    累累，粗糙不堪，管線、排水等皆漏水，致業主無法通過驗
    收，經被告通知修繕，原告方重行修繕施作；又所謂冷熱龍
    頭安裝、冷熱龍頭S 開關部分（詳被證4） ，本是原告施作
    龍頭安裝等工程（被證1 之7 ，第1 、2 、3 項工程），瑕
    疵累累，粗糙不堪，龍頭等皆漏水，致業主無法通過驗收，
    經被告通知修繕，原告方重行修繕施作，絕非另一追加工程
    ，足徵原告以另一追加工程名義訴請被告給付工程款，顯無
    理由。4.原證一所示統一發票編號4 上載：「品名：白鐵管
    料」、「銷售額總計：2 萬8355元」（詳原證1 ，第3 頁）
    ，對應工程應為：「白鐵配電箱、3P15AFB 、5HP 電磁接觸
    器、1HP 、11G 壓力桶、高低壓高關、缺水檢知器、溫控開
    關、溫壓表、工程雜項五金另件、2 逆止閥、1 逆止閥、施
    作安裝工資」等追加工程（詳被證5） ，因原告原施作配管
    （詳被證1 之1） 、女湯給水（詳被證1 之3 、被證1 之5
    ）等工程，瑕疵累累，設備無法作動、管路漏水，致業主無
    法通過驗收，經被告通知修繕，原告方重行修繕施作，絕非
    另一追加工程，足徵原告以另一追加工程名義訴請被告給付
    工程款，顯無理由。
  (4)原告稱「被告亦已收受原告所提出以為請款之統一發票，若
    被告認該等請款不實，該工程其無須付款者，何以不將該些
    發票退回，反而據以向稅捐機關報稅？且在原告對伊提出訴
    訟後，為合理伊不付款之情事，而於96年10月份方寄送『營
    業人銷貨退回進貨退出或折讓證明單』，若真如被告所稱未
    與原告成立契約者，被告當不承認原告施作之工程，應將原
    證一之發票退回，何以該發票竟持向國稅局報稅，再以營業
    人銷貨退回進貨退出或折讓單退予原告？顯見被告所辯顯屬
    不實」云云，洵屬臆測，不無誤會，蓋被告內部有關營建工
    程請款細節繁瑣非常，因被告會計部門與工地部門各自獨立
    ，又原告本屬被告長期配合之下包廠商，是被告會計部門收
    受原告所寄送之統一發票後，均先將之先行申報，以免逃漏
    稅捐，嗣被告會計部門發現上揭統一發票與事實情況有所出
    入時，因業已申報稅捐致無法退回與原告，方於96年10月間
    主動以開立折讓單方式處理（詳原證七），為此，被告開立
    折讓單方式處理上揭統一發票錯誤情形，本符合會計作業原
    則（被證26），足徵被告就原告所謂「追加工程」請款部分
    拒絕同意，否則，不會主動開立折讓單與原告，彰彰甚明，
    殊料，原告倒果為因，據以訛稱被告同意伊追加工程云云，
    洵屬失據。
  (二)原告未舉證證明工程款50萬元所對應之大學劍橋機電工程，
    業已完工並估驗無誤，是原告訴請被告如數給付工程款，洵
    屬無據：
  1.按報酬，應於工作交付時給付之，無須交付者，應於工作完
    成時給付之；工作係分部交付，而報酬係就各部分定之者，
    應於每部分交付時，給付該部分之報酬，民法第505 條定有
    明文。又承攬契約為承攬人完成一定工作，由定作人於工作
    完成時，支付報酬之契約，則除當事人有付款期限之約定外
    ，報酬之支付，應以承攬人完成工作為前提，上訴人迄未完
    成契約所約定之工作，則上訴人依法只能請求給付期屆至部
    分之報酬，臺灣高等法院87年重上字第249 號判決意旨參照
    。又原證2 契約付款辦法約定：(1)依完成數量付款；(2)每期
    估驗100%，每期請款保留10% ，原告訴請被告給付工程期款
    50萬元，依上付款辦法，原告須經被告估驗100%後，方可請
    款，卻原告未曾附有照片、施工明細、數量、規格、施工進
    度比例等資料，以供被告現場估算驗收，為此，原告仍應舉
    證證明伊所請領50萬元工程款相對應工程業已施作完成，且
    伊所請款項尚未超過工程進度，及伊所施作工程已經被告估
    算驗收無誤等情屬實，否則，被告自得請求鈞院判決諭知原
    告不利益判決
  2.證人乙○○於鈞院96年12月6 日言詞辯論時證稱: 「（問:
    大學劍橋工程是否有進場施作？）當時原、被告公司7 月20
    日左右產生爭執，我正好於大學劍橋那邊有另行追加的管路
    ，是在他們兩造原本合約外的溫泉配管，後來他們兩造的的
    事情我不太清楚。之後被告公司跟我說，原告不進場了，要
    我去幫忙就大學劍橋部分收尾，我是跟被告公司說，這部分
    要有很明確的除外責任聲明，我必須獲得被告公司的責任除
    外證明，這部分我有證明。我是在8 月10日左右進場」、「
    （問：進場的時候，看到機電工程如何？）裝潢還在進行，
    很多管線還在，機電部分沒有完全完成」、「（問：原證三
    原告公司向被告公司請款單，Ｂ2 廣告照明施作完成，是否
    有完成？沒有，這部分需要遠雄公司驗收的，我進場的時候
    ，這部分我不是很清楚，有部分要配合施工」、「（問：
    原證三Ｂ3 進場現象如何？）管路清潔口包括管路排氣管還
    沒有作，這些也有照片」、「（問：該區的配管等是否有完
    成？）配管拉線是有做很多，我們進去的時候，配電還沒有
    上去，所以我無法認定，電燈是在10月份才開始裝的」、「
    （問：大學劍橋的機電工程，向被告公司請款多少？）110
    萬元，不包括Ｂ2 廣播、灑水、照明、指示燈、消防偵煙」
    等語；另證人丁○○於鈞院96年12月6 日言詞辯論時證稱：
    「（問：是否有看過大學劍橋的機電工程？）我有去看過，
    因為它在大學風呂旁邊，我會去做比較」、「（問：就你看
    過大學劍橋機電施工品質如何？）我不知道電線配線是否是
    被告承攬的」、「（問：電線配線如何？）很亂，向蜘蛛網
    一樣」、「（問：原證三請款單上面提到完工的工程，就你
    所看到的，是否有完成？）線的部份沒有，天花板等都沒有
    完成，廣播的部分是沒有看到，因為還在裝潢。消防指示燈
    沒有看到」等語，是依上付款辦法，雖原告訴請被告應給付
    「大學劍橋」機電工程期款50萬元，惟所對應工程尚未完工
    ，甚至未經被告估算驗收，為此，被告自得請求鈞院判決駁
    回該部分訴訟。
  3.原告於鈞院97年1 月日民事爭點整理暨準備狀中誆稱：「對
    於廣播、消防照明、指示燈設備施作部份，原告係負責出線
    部分，而非負責安裝廣播、消防照明、指示燈等設備，從而
    原告原證三之請款單第1 項所稱之: 『B2F 廣播、消防照明
    、指示燈設備之『出線』工程已完成』，且證人乙○○亦證
    稱: 『配管拉線是有做很多』，顯見前揭工程之拉線部分亦
    已完成」、「實則原告負責關於管線之部分係拉線、接線之
    工程，此部分證人所稱『是有做很多』，顯見被告原證3第3
    項之請款: 『全區天花板、電燈、配管、拉線、結線施作完
    成』係屬有據」云云，混淆視聽，意圖卸責。蓋原告所施作
    之B2F 廣播、消防照明、指示燈設備之工程，本應配合燈具
    廠商安裝施作，而使相關燈具等設備得具有通常效用，始稱
    完成，且證人乙○○僅稱於現場配管拉線有做很多，惟未曾
    證稱配管拉線已完成驗收，況「配管拉線做很多」與「全區
    天花板、電燈、配管、拉線、結線施作完成」，更與完工驗
    收，明顯不同，甚至，證人丁○○證稱: 「原告配線很亂，
    像蜘蛛網一樣」等語，足徵原告所施作之配管拉線等工程，
    根本無法使用，昭然若揭。抑有進者，雖原告於97年6 月5
    日民事辯論意旨狀檢附所謂「完工照片」、進貨單及支出證
    明單（原證13至17），以為證明原告業已完成原證3 所示之
    3 項工程等情，惟所謂「完工照片」、「進貨單」及「支出
    證明單」均屬私人所製作之私文書，不論形式真正，抑或實
    質真正，被告於茲慎重否認。甚至，所謂「完工照片」，既
    無法判斷是否為「大學劍橋」工地現場，又無法判斷何時拍
    攝，更如何證明原告業已完成原證3 所示之3 項工程等情，
    充其量，只能證明有人施作配線拉管工程而已；再所謂「進
    貨單」除無法證明原告進貨情形是否屬實外，亦無法證明是
    否與「大學劍橋」工地現場有關，縱原告確有進貨情事﹝惟
    被告於茲慎重否認﹞，有無如實施作？不得而知，復所謂「
    支出證明單」根本無法證明原告業已完成原證三所示之3項
    工程等情，充其量，只能證明原告曾經給付工資而已，矧原
    告施作「大學劍橋」B2F 電機工程，曾經分期多次向被告請
    領工程款，為此，所謂「支出證明單」是否與原證3 所示之
    3 項工程有關，不無疑議。
  4.原告於鈞院97年1 月日民事爭點整理暨準備狀中偽稱：「證
    人乙○○證稱: 『管路清潔口包括管路排氣管還沒做，這些
    也有照片』，此部份原告並不爭執，且管路清潔口亦未在本
    次請款之範圍內」云云，混淆視聽，不足採信。蓋管路清潔
    口及排氣管乃在污水管、廢水、排水管等轉彎處設置另一開
    口，目的在於日後轉彎處瘀積時，得以打開清潔使用，如未
    施作管路清潔口及排氣管者，不得逕謂工程業已完成，因原
    告據以請求工程款50萬元之請款單上有第二項載明：「B3F
    SPA 區. 汙水. 廢水. 排水管. 吊管. 施作完成」等語，足
    徵原告於該次請款時，業已表示污水、廢水、排氣管路等清
    潔口及排氣管工程施作完成等情，益徵原告上揭辯解，要非
    事實。
  5.原告於鈞院97年月日民事爭點整理暨準備狀中訛稱: 「證人
    丁○○僅為遠雄公司派駐大學風呂之機電主任，負責之工作
    與大學劍橋無關」、「證人丁○○卻僅係看看，而未有任何
    之反應，顯不合常理」云云，混淆視聽，意圖卸責。蓋遠雄
    公司員工人數眾多，除非交情十分親密，否則，各工地機電
    主任負擔責任僅為伊所負責之工地，本無權利或義務，就其
    他工地機電主任管轄事務有所干涉或反應，不然，將有越廚
    代刨，惹人嫌惡之虞，此乃人之常情，殊料，原告竟據以臆
    測證人丁○○證詞偏頗，無的放矢，要屬無稽。
  6.原告於鈞院97年1 月日民事爭點整理暨準備狀中辯稱: 「原
    告96年5 月份前施作之工程進度為何，被告亦已依該進度付
    款，不可能存在被告僅施工約略為64% 之工程，原告已付款
    75% 之情形云云，況被告前於96年10月14日之答辯暨調查證
    據狀稱原告完成之工程進度為50%-60% ，現又稱原告完成之
    工程進度為64% ，則究竟原告完成之進度為何，被告竟前後
    說詞不一，任由其單方面任意認定」、「並未約定原告須提
    出照片、施工明細、施工進度比例等文件，況被告亦有現場
    派駐工地主任，隨時可予以監督是否有完成請款之項目，且
    96年3 、4 、5 月原告之請款亦未檢附前揭之文件，係由被
    告派人查驗原告當月施作之進度即為付款，故被告以原告6
    月之請款未檢附前揭之文件而不付款，顯為其狡辯之詞」云
    云，要非事實。詳言之：(1)原告實際施作工程進度多少，本
    應提供現場施工尺寸圖、照片、計算明細表等證明文件與被
    告計算勘驗後，始得確知，此為兩造歷來請款方式，雖原告
    96年3 月、4 月、5 月等月份請款，未曾提供現場施工尺寸
    圖、照片、計算明細表供被告估驗，是被告根本無法確定原
    告實際施作範圍究竟進度比例多少，但因大學劍橋工地正值
    趕工，時間緊迫，為此，被告只得派人逕赴工地現場查驗原
    告實際施作情形，隨即付款，此乃便宜行事，卻不慎超額付
    款，要屬事實，怎料，原告罔顧上情，竟飾詞詭稱：「原告
    96年5 月份前施作之工程進度為何，被告亦已依該進度付款
    ，不可能存在被告僅施工約略為64% 之工程，原告已付款
    75% 之情形」云云，洵屬空言，不足採信。(2)退步言之，原
    告既自認：「96年3 、4 、5 月原告之請款亦未檢附前揭之
    文件，係由被告派人查驗原告當月施作之進度即為付款」等
    情，卻原告迄今猶未舉證證明「大學劍橋」工程款50萬元所
    對應工程，業經被告人員現場估算驗收情事，依上規定暨判
    決意旨，原告請求被告給付工程款50萬元等情，尚未符合付
    款辦法第2 條約定，是被告自得請求鈞院判決諭知駁回該部
    分訴訟。
  7.原告於鈞院97年1 月日民事爭點整理暨準備狀中謊稱: 「在
    原告持原證4 之發票向被告請領大學劍橋6 月份之款項時，
    若被告主張6 月份系爭工程並未完成，甚且原告請款進度超
    前云云，被告當不承認原證四之發票，而將發票退回方為正
    當，但被告不僅未將該發票退回，…，然被告竟將該發票持
    以報稅，讓原告須繳付稅金，而被告卻又不給付工程款，實
    有違誠信，且亦可能觸犯刑事法律」云云，誤會被告會計作
    業流序，要屬臆測，蓋被告會計部門與工地部門各自獨立，
    且原告本是被告該時配合之下包廠商，是被告會計部門收受
    原告所寄送之統一發票後，均先將之先行申報，以免逃漏稅
    捐，嗣被告會計部門發現上揭統一發票與事實情況有所出入
    時，因業已申報稅捐致無法退回與原告，方於96年10月間主
    動以開立折讓單方式處理（詳原證7） ，足徵被告開立折讓
    單作法，本符合會計作業原則（詳被證26），益徵被告拒絕
    同意原告請領工程款50萬元，否則，不會主動開立折讓單，
    彰彰甚明。怎料，原告無端退回被告所開立之折讓單（詳被
    證22），反於鈞院97年1 月日民事爭點整理暨準備狀中訛稱
    ：「然被告竟將該發票持以報稅，讓原告須繳付稅金，而被
    告卻又不給付工程款，實有違誠信，且亦可能觸犯刑事法律
    」云云，有違事實等語，資為抗辯。
  (三)併為答辯聲明：1.原告之訴及假執行之聲請均駁回；2.如受
    不利之判決時，請准供現金或等值之有價證券為擔保，免為
    假執行。
三、兩造不爭執之事項：
  (一)原告於95年9月28日承攬被告在遠雄大學風呂建案之B2F湯屋
    溫泉配管工程。
  (二)原告於96年3月20日與被告簽訂工程合約書，承攬被告在遠
    雄大學劍橋建案之B2機電工程。
  (三)原告自96年7月25日起停止施作大學劍橋建案之B2機電工程
    。
四、得心證之理由：
  (一)本件原告請求被告給付原告所承攬之遠雄大學風呂B2F湯屋
    溫泉配管工程事後追加工程之工程款106627元，及原告所承
    攬之遠雄大學劍橋B2機電工程於96年6 月份之完工款50萬元
    ，合計606627元等情，為被告所爭執，並以上開情詞置辯。
    是本件之爭點乃在於：1.兩造間就遠雄大學風呂B2 F湯屋溫
    泉配管工程，有無達成追加工程之合意？被告應否給付原告
    所稱之追加工程款106627元？2.原告請求被告給付遠雄大學
    劍橋B2機電工程96年6 月份完工款50萬元，是否符合兩造簽
    署之合約簽訂書「付款辦法」之約定？此部分工程是否確已
    完工、驗收？
  (二)經查：
  1.按承攬者，謂當事人約定，一方為他方完成一定之工作，他
    方俟工作完成，給付報酬之契約，民法第490條第1項定有明
    文。又民事訴訟法第277條前段規定當事人主張有利於己之
    事實者，就其事實有舉證之責任，關於舉證責任分配之法則
    ，學說上理論甚多，惟在給付訴訟中，為訴訟標的之法律關
    係之事實，應由主張該為訴訟標的之法律關係存在之原告，
    就該具體的法律關係之權利發生事實，負舉證責任。參酌上
    開說明，原告既主張兩造間就遠雄大學風呂B2F湯屋溫泉配
    管工程有追加工程之合意，並主張遠雄大學劍橋B2機電工程
    96年6 月份工程已完工且符合兩造間合約簽訂書之約定，自
    應就此等有利於己之事實，負舉證責任。
  2.關於遠雄大學風呂B2F 湯屋溫泉配管工程部分，兩造間有無
    達成追加工程之合意？被告應否給付原告所稱之追加工程款
    106627元？
    本件原告主張：依被證2 至5 「總體電器五金行報價單」左
    上角「案名」部分記載「風呂『追加』工程款」、「中控室
    配電箱移按裝」、「風呂B3F 女湯『追加』工程」、「風呂
    『追加』工程水機房」等工程，顯見本件請款106627元係為
    追加工程等語，並以被告所提出而為原告所不爭執之「總體
    電器五金行報價單」影本4 紙為證（見本院卷(一)第93至96頁
    ）。而被告固自認確實曾收受原告所傳真之上開4 紙「總體
    電器五金行報價單」，惟否認該等報價單係追加工程，並以
    ：原告歷來承攬被告所發包之大學風呂B2F 湯屋溫泉配管等
    8 次工程，只有如被證1 之1 、被證1 之2 、被證1 之3 、
    被證1 之4 、被證1 之5 、被證1 之6 、被證1 之7 、被證
    1 之8 所示之工程施作、追加報價單，且8 次報價單均經被
    告議價後，由負責人甲○○簽名以表示合致同意，足徵兩造
    間承攬、追加報價等程序，均須被告議價併簽名同意，始生
    拘束效力等語抗辯，並提出被告不爭執之「總體電器五金行
    / 改造有限公司傳真單影本8 紙為證（見本院卷(一)第85至92
    頁）。觀諸被告所提出之上開原告傳真單影本，其中被證1-
    2 、1-4 、1-5 、1-6 、1-7 、1-8 （見本院卷(一)第86、88
    、89、90至92頁）部分之施工「案名」欄有記載「追加變更
    工程」、「追加款」、「風呂追加工程」者，其上確實均有
    被告負責人甲○○之簽名及註記日期，足見被告抗辯追加之
    工程經被告議價後，均須經被告負責人甲○○簽名同意乙節
    ，應堪採信。反觀被證2 至5 之「總體電器五金行報價單」
    ，其上均無被告負責人甲○○之簽名及註記日期，可徵原告
    主張該4 紙「總體電器五金行報價單」為追加工程，並未經
    被告同意，尚難認該未經被告簽名確認之報價單為兩造間承
    攬契約之範圍。從而，原告既未舉證證明其所主張之遠雄大
    學風呂B2F 湯屋溫泉配管追加工程業經兩造合意而為兩造間
    承攬契約之範圍，則其請求被告給付追加工程款106627 元
    即屬無據，不能准許。至被告另抗辯原告主張之追加工程實
    係瑕疵修補工程等語，惟因原告主張此部分係追加工程乙節
    已無理由，兩造關於此部分是否為瑕疵修補之攻擊防禦方法
    ，本院即毋庸加以審究，附此敘明。
  3.關於遠雄大學劍橋B2機電工程部分，原告請求被告給付96年
    6 月份完工款50萬元，是否符合兩造簽署之合約簽訂書之「
    付款辦法」之約定？此部分工程是否確已完工、驗收？
  (1)按「稱承攬者，謂當事人約定，一方為他方完成一定之工作
    ，他方俟工作完成，給付報酬之契約」；又「報酬應於工作
    交付時給付之，無須交付者，應於工作完成時給付之。工作
    係分部交付，而報酬係就各部分定之者，應於每部分交付時
    ，給付該部分之報酬」，民法第490 條第1 項、第505 條固
    有明文。惟就承攬報酬之給付，如當事人另有特約者，仍應
    從其特約。查兩造間就遠雄大學劍橋B2機電工程所簽訂之合
    約簽訂書中「付款辦法」約定：「1.依完成數量付款；2.每
    期估驗100%，每期請款保留10% ；3.每月15日放款50% 之現
    金票、50% 之60日期票；4.完工支付7%；5.保固款3 % 2 年
    ，須付保固書經業主驗收通過起算」，有兩造所不爭執之合
    約簽訂書1 份在卷可稽（見本院卷(一)第11頁）。足見依上開
    承攬契約之約定，原告請求被告給付96年6 月份之工程款50
    萬元，須該部分工程已完工，且經被告估驗100%後，被告始
    應給付承攬報酬。
  (2)關於原告請求96年6 月份之工程款之工程是否已完工乙節，
    據證人乙○○證稱: 「（大學劍橋工程是否有進場施作？）
    當時原、被告公司7 月20日左右產生爭執，我正好於大學劍
    橋那邊有另行追加的管路，是在他們兩造原本合約外的溫泉
    配管，後來他們兩造的的事情我不太清楚。之後被告公司跟
    我說，原告不進場了，要我去幫忙就大學劍橋部分收尾，我
    是跟被告公司說，這部分要有很明確的除外責任聲明，我必
    須獲得被告公司的責任除外證明，這部分我有證明。我是在
    8 月10日左右進場。（進場的時候，看到機電工程如何？）
    裝潢還在進行，很多管線還在，機電部分沒有完全完成。（
    原證三原告公司向被告公司請款單，Ｂ2 廣告照明施作完成
    ，是否有完成？）沒有，這部分需要遠雄公司驗收的，我進
    場的時候，這部分我不是很清楚，有部分要配合施工。（原
    證三Ｂ3 進場現象如何？）管路清潔口包括管路排氣管還沒
    有作，這些也有照片。（該區的配管等是否有完成？）配管
    拉線是有做很多，我們進去的時候，配電還沒有上去，所以
    我無法認定，電燈是在10月份才開始裝的。」等語甚詳（見
    本院卷(一)第68頁以下）：又證人丁○○證稱：「（問：是否
    有看過大學劍橋的機電工程？）我有去看過，因為它在大學
    風呂旁邊，我會去做比較」、「（問：電線配線如何？）很
    亂，向蜘蛛網一樣」、「（問：原證三請款單上面提到完工
    的工程，就你所看到的，是否有完成？）線的部分沒有，天
    花板等都沒有完成，廣播的部分是沒有看到，因為還在裝潢
    。消防指示燈沒有看到」等語明確（見本院卷(一)68頁以下）
    ；再證人許庭禎證稱：「（大學劍橋工程，你有無施作？）
    有。（為何會到那裡作工程？）總體電器叫我去施工。（負
    責何工程？）負責配電管及穿線。（總體電器請款單，其中
    第一項廣播消防照明指示燈，你有無施作？）有。（做了哪
    些？）消防緊急照明及方向指示燈。（廣播部分有作嗎？）
    也有做廣播，屬於消防廣播。（是否都已完成？）有完成，
    因為五月份要消防檢查。（第二項部分，污水廢水排水管部
    分有無施作？何進度？）我有做第二項部分，地下二樓排水
    在地下三樓施作吊管，除了透氣口清潔口未安裝外其餘都做
    好了。（第三項部分，天花板電燈，配管部分，負責做什麼
    ？）第三項部分，電燈配管拉線，電燈部分不屬於我們的部
    分。（你所謂的穿線是指什麼？）指電燈消防漏電。（原證
    三第一項，有負責消防照明指示燈嗎？）有。燈具及其他配
    件是由被告的上游廠商提供。（是何單位作消防檢查？消防
    檢查有無通過？）由遠雄營造作消防檢查，沒有一次通過。
    」等語甚明（見本院卷(一)第213 頁以下）。參以證人許庭禎
    證稱透氣口清潔口未安裝乙節與證人乙○○所證者相符，且
    由證人乙○○、丁○○之證詞可知原告所提出原證3 請款單
    之請款項目包括「B2F 廣播、消防照明、指示燈設備；B3FS
    PA區：污水、廢水、排水管、吊管；B2FSPA全區天花板、電
    燈、配管、拉線、結線」等工程，並未完全完工；況證人許
    庭禎更證稱「由遠雄營造作消防檢查，沒有一次通過」等語
    明確，而證人許庭禎既係原告所聲請傳喚之證人，且為原告
    施作工程，是其應無甘冒偽證之風險而故為偏袒被告之證詞
    之可能。是由上開證人之證詞，足證原告此部分請款之工程
    非但未完全完工，且其中消防工程部分，經遠雄營造檢查亦
    未通過，更遑論其他工程尚未經被告估驗，自不符合兩造間
    「合約簽訂書」中付款辦法「1.依完成數量付款；2.每期估
    驗100%，每期請款保留10% 」之約定。從而，原告請求被告
    給付此部分工程款50萬元，即乏依據，不應准許。
五、綜上所述，本件原告依承攬契約之法律關係請求被告應給付
    原告606627元及自起訴狀送達翌日起按年息5%計算之利息，
    為無理由，應予駁回。又原告之訴既經駁回，其假執行之聲
    請即失所附麗，應併駁回之。
六、本件事證已臻明確，兩造其餘攻擊防禦方法及未經援用之證
    據，經審酌後，核與判決結果不生影響，爰不一一論述。
七、據上論結，本件原告之訴為無理由，爰依民事訴訟法第78條
    ，判決如主文。
中    華    民    國    97    年    12    月    23    日
                  民事第二庭    法  官  張筱琪
以上正本係照原本作成
如對本判決上訴，須於判決送達後20日內向本院提出上訴狀
中    華    民    國    97    年    12    月    26    日
                                書記官  楊璧華


司法院資訊處製作；財團法人民間司法改革基金會備份。
